【裁判字號】    99,重勞上,1
【裁判日期】    990615
【裁判案由】    確認僱傭關係存在等
【裁判全文】
臺灣高等法院臺南分院民事判決  99年度重勞上字第1號
上訴人即附
帶被上訴人  乙○○
被上訴人即
附帶上訴人  大同綜合訊電股份有限公司
法定代理人  丁○○
訴訟代理人  丙○○
            甲○○
上列當事人間請求確認僱傭關係存在等事件，上訴人對於中華民
國98年11月30日臺灣雲林地方法院第一審判決（98年度重勞訴字
第1號）提起上訴，並為訴之追加，被上訴人則於言詞辯論終結
前提起附帶上訴，本院於99年6月1日言詞辯論終結，判決如下：
    主  文
上訴、追加之訴及附帶上訴均駁回。
第二審訴訟費用關於上訴部分及追加部分，由上訴人負擔；附帶
上訴部分，由附帶上訴人負擔。
    事實及理由
甲、程序部分：
一、按「被上訴人於言詞辯論終結前，得為附帶上訴」，民事訴
    訟法第460條第1項前段定有明文，是本件被上訴人大同綜合
    訊電股份有限公司於本院言詞辯論終結前之民國（下同）99
    年3月22日為附帶上訴，合於上開規定，應予准許。
二、次按「訴狀送達後，原告不得將原訴變更或追加他訴。但有
    下列各款情形之一者，不在此限：....二、請求之基礎事實
    同一者。三、擴張或減縮應受判決事項之聲明者。....」民
    事訴訟法第255條第1項定有明文。而在第二審程序為訴之變
    更或追加，非經他造同意不得為之，但第255條第1項第2款
    至第6款之情形不在此限，亦為同法第446條第1項所明定。
    查本件上訴人於原審起訴請求「一、先位之聲明：（一）確
    認原告與被告間之僱傭關係存在。（二）被告應自98年1 月
    1日起至受領原告服勞務之日止，按月於每月9日給付原告新
    台幣（下同）58,225元，及自每月應給付日之翌日起至清償
    日止，按年息5%計算之利息。（三）被告應給付原告499,03
    2元及自起訴狀繕本送達翌日起至清償日止按年息5%計算之
    利息。...二、備位之聲明：（一）被告應給付原告218,344
    元，其中160,119元應自98年1月15日起至清償日止，其餘58
    ,225元應自起訴狀繕本送達翌日起至清償日止，按年息5%計
    算之利息。（二）被告應給付原告499,032元及自起訴狀繕
    本送達翌日起至清償日止按年息5%計算之利息。...」，經
    原審判命被上訴人應給付上訴人266,070元，及其中118,560
    元，應自98年6月7日起，其餘147,510元，應自98年1月31日
    起，均至清償日止，按年息百分之5計算之利息，而駁回被
    上訴人其餘之請求。上訴人對其原審敗訴部分聲明不服，而
    向本院提起上訴後，並為訴之追加及減縮應受判決事項之聲
    明，即：「一、先位之聲明：（一）原判決不利於上訴人部
    分廢棄。（二）確認上訴人與被上訴人間之僱傭關係存在。
    （三）被上訴人應自98年1月1日起至受領上訴人服勞務之日
    止，按月於每月9日給付上訴人60,528元，及自每月應給付
    日之翌日起至清償日止，按年息5%計算之利息。（四）被上
    訴人應再給付上訴人158,672元，及其中124,848元應自98年
    6月7日起；其餘33,824元，應自本訴狀繕本送達被上訴人之
    翌日起，均至清償日止，按年息5%計算之利息。....二、備
    位之聲明：（一）原判決不利於上訴人部分廢棄。（二）被
    上訴人應再給付上訴人18,942元，及自98年1月15日起至清
    償日止，按年息5%計算之利息。（三）被上訴人應再給付上
    訴人158,672元，及其中124,848元，應自98年6月7日起，其
    餘33,824元，應自本訴狀繕本送達被上訴人之翌日起，均至
    清償日止按年息5%計算之利息。（四）被上訴人應再給付上
    訴人32,154元，即自98年6月7日起至清償日止，按年息百分
    之5計算之利息。....」基上可知，上訴人上訴本院後之請
    求，其中薪資短付部分（含追加調薪之金額為33,824元）於
    原審起訴請求金額為499,032元，至本院上訴請求金額減為
    239,832元；其中資遣費於原審起訴請求金額為160,119元，
    至本院上訴請求金額擴張為166,452元，及預告工資於原審
    起訴金額為58,225元，至本院上訴請求金額減為35,730元等
    部分請求，核屬或為請求之基礎事實同一者（指追加調薪部
    分之訴），或為擴張或減縮應受判決事項之聲明，依前揭規
    定，上訴人上開訴之追加及減縮應受判決事項之聲明等程序
    自屬合法，合併敘明。
乙、實體部分：
一、上訴人即附帶被上訴人主張：
（一）先位之訴部分：
  (一)上訴人曾於68年08月01日起至93年06月30日止，受僱於訴外
    人大同股份有限公司（下稱大同公司），並於93年6月30日
    辦理退休，終止雙方之勞動契約。上訴人嗣於93年7月1日起
    ，受僱於訴外人大同公司之關係企業即被上訴人公司，每月
    領取之本薪為51,113元。而於95年1月起，被上訴人為因應
    勞動基準法修正退休之相關給付（以下稱勞退新制），將上
    訴人之本薪由原先之51,113元調降為47,919元，其中之差額
    3,194元即用以繳納僱主依勞退新制應為勞工提撥之退休基
    金。上訴人並於96年1月1日簽寫聘約人員志願書，內容記載
    工作期限自95年7月1日起至96年6月30日止，工作內容為任
    職於被上訴人公司，每月薪資為47,919元等項，並交訴外人
    大同公司收執。上訴人嗣又陸續填具內容相似之系爭志願書
    兩份，記載之工作期限係於96年7月1日起至97年6月30日止
    ，及97年7月1日起至98年6月30日，亦均悉由訴外人大同公
    司收執。詎被上訴人於97年12月3日以提前終止約聘通知書
    ，通知上訴人因經濟不景氣，以欲精簡組織及節流為由，提
    供下列二項方案予上訴人選擇，即：「1.願意共體時艱，自
    97年12月15日起每月薪資減半至發給約聘屆期為止。2.依據
    勞基法及相關法令規定予以資遣辦理：(1)給予應有的資遣費
    ，舊制：約聘年資滿一年給予一個月資遣費，不足一個月，
    以月為單位計算；新制：滿一年則以0.5個月計算。(2)離職
    預告期限，即日起至97年12月15日止…。」上訴人乃於97年
    12月22日簽寫公司辭職申請書，並表示最後上班日為97年12
    月31日，辭職事由則依提前終止約聘通知書上所載事由而勾
    選資遣辦理。按上訴人任職於被上訴人公司之期間有4年又6
    個月，此期間上訴人皆從事法務之工作，工作之性質具有繼
    續性，是上訴人與被上訴人間之勞動契約係屬不定期限之僱
    傭契約，上訴人亦曾就維持與被上訴人間之系爭勞動契約而
    屢與被上訴人交涉，亦曾由訴外人雲林縣勞資關係協會居中
    協調，惟仍未果，為此提起本件訴訟。
  (二)被上訴人以提前終止約聘通知書所載之事由資遣上訴人，已
    如前述，係屬非法資遣，不生終止兩造間系爭勞動契約之效
    力：
  1.勞動基準法（下簡稱勞基法）第11條第1項第2款規定，僱主
    得因虧損或業務緊縮時，預告勞工終止勞動契約者，必以僱
    主確有虧損或業務緊縮之事實，而無從繼續僱用勞工之情形
    ，始足當之。被上訴人並以「業務緊縮」為由向雲林縣政府
    勞工處通報，惟被上訴人資遣上訴人後，未見其組織架構有
    何變動，甚而持續拓展業務，招募人才，顯然被上訴人並無
    業務緊縮之事實。是以，被上訴人以系爭資遣事由為由而資
    遣上訴人，並不符勞基法第11條第1項第2款規定，不生終止
    勞動契約之效力，因此，兩造間之僱傭關係仍存在。
  2.被上訴人於98年02月24日於訴外人雲林縣勞資關係協會召開
    之協調會中主張係以業務緊縮為由而片面終止系爭勞動契約
    ，而未有隻字片語提及係合意終止，且被上訴人於原審98年
    6月23日、7月14日、8月4日之言詞辯論期日程序中，均未提
    及兩造有終止系爭勞動契約之合意，僅辯稱：係囿於「全球
    金融風暴」或「精簡組織」或「去年經濟不好」抑或「全球
    金融不好」等而片面終止系爭勞動契約等語，足徵系爭勞動
    契約非經兩造之合意而終止。且被上訴人並無緊縮業務之事
    實，有無業務緊縮應以相當時間持續觀察，而被上訴人短期
    營收減少，並不等同於業務緊縮，況被上訴人公司前總經理
    蕭綮鞍亦曾於媒體上發表被上訴人營業獲利或擴展分店之訊
    息，亦可徵被上訴人並無業務緊縮或虧損之情事。
  3.再者，提前終止約聘通知書未明白告知具體解僱事由，有違
    誠信原則，難認為正當、合法。且系爭通知書上亦僅臚列二
    種方案供上訴人選擇，亦如前述，並未提列其他方案供上訴
    人選擇，或載明均不同意時應如何辦理，顯係被上訴人以僱
    主之優勢強迫上訴人僅能二擇一，然因上訴人均不同意提前
    終止約聘通知書上之二種方案，故未簽具提前終止約聘通知
    書，且繼續於被上訴人通知最後上班期限即97年12月15 日
    後仍到被上訴人公司提供勞務，詎被上訴人於98年1月1日起
    即關閉上訴人於被上訴人資訊系統上出勤之帳號，明顯拒絕
    上訴人繼續提供勞務，則上訴人縱使欲提供勞務，亦無法提
    供，顯見被上訴人遲延受領勞務，而被上訴人終止之系爭勞
    動契約既屬無效，上訴人即得向被上訴人請求薪資報酬。退
    步言之，縱系爭通知書籠統詞彙可解為已符合勞基法第11條
    第2款之規定，惟被上訴人所為之終止亦不合法，即亦難謂
    已生終止之效力，如認定上訴人填寫之辭職書是與被上訴人
    合意資遣，被上訴人也是以有業務緊縮為由詐欺上訴人，使
    上訴人為同意資遣之意思表示，上訴人自得撤銷此受詐欺所
    為之意思表示。
  4.被上訴人單方終止兩造間之勞動契約，既不生效力，而上訴
    人自98年1月1日起至被上訴人公司即無法打卡上班，顯見被
    上訴人拒絕上訴人服勞務，應負受領遲延之責，上訴人無補
    服勞務之義務，並得依原定勞動契約請求被上訴人給付薪資
    ，上訴人每月薪資為除本薪53,425元外，加計每月領取之津
    貼為58,225元，上訴人得請求被上訴人自98年1月1日起至受
    領上訴人服勞務之日止，按月於每月7日給付上訴人58,225
    元，及自每月應給付之翌日起至清償日止，按年息5%計算之
    利息。
  (三)被上訴人公司片面降薪剋扣之行為，未經上訴人同意應屬無
    效：
  1.按工資由勞雇雙方議定之，勞基法第21條第1項前段定有明
    文。則雇主之減薪行為，自需勞雇雙方同意。被上訴人公司
    分別於93年7月、95年1月兩次調降上訴人之工資，已如前述
    ，該兩次調降均未經上訴人同意，顯然違反上開規定，不生
    效力。
  2.上訴人被減少之薪資部分：
  (1)於原審主張共計499,032元，明細如下：
  93年7月至94年12月間，上訴人被減少之薪資為128,016元：
    93年7月起上訴人受僱被上訴人之本薪應按53,425元計算，
    加計每月皆勤津貼及其他津貼應是58,225元，減去被上訴人
    自93年7月1日起至94年12月31日止發給51,113元，每月短發
    7,112元，共計18個月，在此期間，上訴人被減少之薪資為1
    28,016元【計算式：7,112元×18＝128,016元】。
  95年1月至97年12月間，上訴人被減少之薪資為371,016元：
    95年1月被上訴人將上訴人之本薪第2次調降為47,919元，每
    月減少10,306元【計算式：58,225元－47,919元＝10,306元
    】，至97年12月止，計36個月，在此期間，上訴人被減少之
    薪資為371,016元【計算式：10,360元×36＝371,016元】。
  上訴人被減少之薪資共計499,032元【計算式：128,016元＋
    371,016元＝499,032元】。
  為此，請求被上訴人公司應賠償上訴人短發工資之損害為49
    9,032元，及自起訴狀繕本送達之翌日起至清償日止，按年
    息5%計算之利息。
  (2)嗣於本院上訴聲明主張被上訴人應再給付上訴人短發之工資
    158,672元，而被上訴人已自認上訴人93年7月起之本俸，應
    按上訴人在大同公司退休時往前回溯半年的平均值之8折計
    算，即53,425元。
  自93年7月起至94年12月止，被上訴人每月均只支付51,113
    元之本薪予上訴人，故每月短付2,312元（計算式為：53,42
    5－51,113＝2,312)，此期間共計18個月，合計短付41,616
    元（計算式為: 2,312×18＝41,616)。
  自95年1月起至97年12月止，被上訴人每月均只支付47,919
    元之本薪予上訴人，故每月短付5,506元（計算式為：53,42
    5－47,919＝5,506），此期間共計36個月，合計短付198,21
    6元（計算式為：5,506×36＝198,216）。
  以上兩項合計，被上訴人共短付工資239,832元（計算式為
    ：41,616＋198,216＝239,832），應負賠償之責。
  (3)另外，上訴人上訴本院時追加主張被上訴人分別於95年7月
    起、97年5月起二次作全公司員工之調薪，卻未將上訴人之
    薪資調高，應補發上訴人薪資33,824元。
  被上訴人於95年7月起作全公司員工之調薪，每人約調高薪
    資700元，卻未將上訴人之薪資調高，被上訴人自應補償上
    訴人之損失。而自95年7月起至97年12月止，此一期閒共計
    30個月，則被上訴人應補償上訴人此一期間之薪資之損失，
    合計為21,000元（計算式為：700×30＝21,000）。
  被上訴人於97年5月起，作全公司員工之調薪，每人約調高
    本薪3%，卻未將上訴人之薪資調高，被上訴人自應補償上訴
    人之損失。而上訴人之本薪，應按53,425元計算，已如上述
    。又自97年5月起至97年12月止，此一期間共計8個月，則被
    上訴人應補償上訴人此一期間之薪資之損失，合計為12,824
    元（計算式為：53,425×3%×8＝12,824）。
  綜上，被上訴人所應補償上訴人之損失，合計為33,824元（
    計算式為：21,000＋12,824＝33,824）。
  小結，自93年7月起至97年12月止，上訴人遭被上訴人非法
    剋扣之本薪為239,832元，而被上訴人未將上訴人調薪之薪
    資則為33,824元。兩項合計273,656元（計算式為：239,832
    ＋33,824＝273,656），應由被上訴人負賠償之責。而原判
    決僅判准被上訴人給付上訴人114,984元（判決書第26頁第1
    行至第27頁第14行），故被上訴人應再給付上訴人158,672
    元（計算式為：273,656－114,984＝158,672）。
  (四)對被上訴人抗辯所為之陳述：
  1.被上訴人終止兩造間之勞動契約不合法：
    按勞基法第11條第1項第2款規定，雇主得因虧損或業務緊縮
    時，預告勞工終止勞動契約者；上開法條係採列舉方式，明
    白規定雇主得經預告終止契約之事由。所以，為使勞工適當
    知悉其所可能面臨之法律關係的變動，基於誠信原則，雇主
    應有明白告知勞工其被解僱事由之義務。亦即，雇主於終止
    契約時，應具體說明，到底是根據勞基法第11條第幾款規定
    終止其與勞工間之勞動契約，方屬合法。否則，其終止原因
    即非屬正當，應認雇主終止契約不合法。本件被上訴人僅於
    97年12月5日以提前終止約聘通知書，要求上訴人同意自97
    年12月15日起每月薪資減半發給，並只能工作到約聘屆滿（
    即98年6月30日）為止，否則予以資遣，最後上班日期為97
    年12月15日。然綜觀終止約聘通知書之全文，被上訴人究係
    依據何條文之規定而終止其與上訴人間之系爭勞動契約，並
    無記載，致上訴人無法從該終止約聘通知書之籠統含糊之詞
    句中，了解所面臨之法律關係。按勞基法第11條規定雇主之
    法定解僱事由，為使勞工適當地知悉其所可能面臨之法律關
    係的變動，雇主基於誠信原則應有告知勞工其被解僱事由之
    義務，並且在行使終止權當時之意思表示射程範圍內就應特
    定，不容將解雇事由模糊化。終止約聘通知書泛以「世界經
    濟不景氣」、「精簡組織」、「節流動作」表示其解僱事由
    ，顯有違明白告知勞工其被解僱事由之誠信義務，因此，被
    上訴人片面終止其與上訴人間之勞動契約，其終止原因即難
    以認為正當，應認其終止契約不合法。
  2.被上訴人提出之辭職申請書（下稱系爭辭職書），並不能作
    為上訴人係自願離職或同意以資遣方式終止勞動契約之證明
    ：
  (1)上訴人之所以填寫上開辭職申請書，係因上訴人遭被上訴人
    資遣後，於交接辦公用具及資料時應被上訴人要求而填寫的
    ，上訴人以為是交接手續之一環，因而在其上簽名。不料被
    上訴人竟持之據以認為兩造已合意終止勞動契約外，更進而
    將之故意曲解為上訴人自請離職，均與上訴人之真意相違。
  (2)98年7月14日言詞辯論程序中，被上訴人之訴訟代理人陳述
    ：「他選他不要減薪，故公司資遣，我們要給付資遣費給他
    。」是被上訴人亦表明係渠資遣上訴人，而非上訴人自行申
    請離職。且辭職申請書為一制式表格，其「辭職類別」欄列
    有「辭職」、「資遣」、「退休」、「免職」、「其他」等
    五個項目可供勾選，顯見辭職申請書實際上僅為被上訴人公
    司員工離職辦理交接之通用表格，並非員工自動提出辭職之
    專用表單，在該表格上勾選「辭職」項目，方為自請離職。
    而上訴人勾選項目為「資遣」，可見上訴人係被迫離職而辦
    理交接手續，並無自請離職之意。惟被上訴人竟截取辭職申
    請書之字面「辭職」二字，即任意將之曲解為上訴人自請離
    職，顯與上訴人並無終止勞動契約之真意有違。
  (3)再者，依勞基法第11條規定被資遣者，可依同法第17條規定
    向雇主請求資遣費；而依同法第15條之規定自請離職者，則
    依同法第18條之規定不得向雇主請求資遣費。衡諸常情，上
    訴人殊無遭被上訴人資遣後，捨棄依法可領資遣費之權益，
    致一毛錢都領不到之理。此由上訴人未於提前終止約聘通知
    書上所示被上訴人所定期限內為確答之表示，益可證明非係
    上訴人自請離職。
  (五)綜上所述，被上訴人片面終止系爭勞動契約係屬無效，縱認
    由提前終止約聘通知書之內容，足以窺出被上訴人已明白表
    示係依勞基法第11條第2款規定以業務緊縮為由資遣上訴人
    ；惟此一非法解僱之意思表示，並不能解為同時已具備合意
    終止契約之要件或被上訴人已有若以業務緊縮為由資遣上訴
    人無效即轉為合意資遣要約之意思。被上訴人提出辭職申請
    書而主張上訴人係以辭職申請書呼應被上訴人提前終止約聘
    通知書，遂謂兩造合意終止勞動契約。惟被上訴人此一主張
    ，失之牽強。被上訴人之解僱既自97年12月15日起即屬無效
    ，則被上訴人實難以上訴人嗣後於97年12月22日在該制式之
    辭職申請書簽名，即認被上訴人終止系爭勞動契約之意思表
    示可由無效而回復有效，而謂兩造已合意終止勞動契約。
  (六)並先位聲明：1.原判決不利於上訴人部分廢棄。2.確認上訴
    人與被上訴人間之僱傭關係存在。3.被上訴人應自98年1月1
    日起至受領上訴人服勞務之日止，按月於每月9日給付上訴
    人60,528元，及自每月應給付日之翌日起至清償日止，按年
    息5%計算之利息。4.被上訴人應給付上訴人158,672元，及
    其中124,848元應自98年6月7日起；其餘33,824元，應自本
    訴狀繕本送達被上訴人之翌日起，均至清償日止，按年息5%
    計算之利息。5.上訴人如受勝訴判決，第3項及第4項之請求
    ，願供擔保請准宣告假執行。6.第一、二審訴訟費用均由被
    上訴人負擔。
（二）備位之訴部分：
      又縱認為兩造間之勞動契約已合法終止，則因被上訴人依
      法仍應給付上訴人短發工資之損害、資遣費、預告期間之
      工資之法律上義務。稽此，上訴人仍得依法請求下列項目
      與金額：
    (一)被上訴人應給付上訴人短發工資（含追加主張調薪部分）
      之損害如先位聲明第4項，理由同先位聲明。
    (二)被上訴人應給付上訴人資遣費、預告期間之工資，其明細
      及理由如下：
    1.資遣費部分：
    (1)按「勞工適用本條例之退休金制度者，適用本條例後之工
      作年資，於勞動契約依勞基法第11條、第13條但書、第14
      條及第20條或職業災害勞工保護法第23條、第24條規定終
      止時，其資遣費由雇主按其工作年資，每滿1年發給2分之
      1 個月之平均工資，未滿1年者，以比例計給；最高以發
      給6個月平均工資為限，不適用勞基法第17條之規定。」
      勞工退休金條例第12條第1項定有明文。次按「雇主依前
      條終止勞動契約者，應依左列規定發給勞工資遣費：1.在
      同一雇主之事業單位繼續工作，每滿1年發給相當於1個月
      平均工資之資遣費。2.依前款計算之剩餘月數，或工作未
      滿1年者，以比例計給之。未滿1個月者以1個月計。」勞
      基法第17條亦有明文。查勞工退休金條例係自94年7月1日
      起施行適用，凡適用勞工退休金條例之退休金制度勞工，
      其任職期間橫跨94年7月1日之前後者，應按94年7月1日前
      後之年資分別適用勞動基準法及勞工退休金條例計算資遣
      費。
    (2)上訴人係於93年6月30日辦理自大同公司退休而自翌日（
      即93年7月1日）起即再任職於被上訴人公司，以迄97年12
      月15日為被上訴人資遣止共任職4年6個月。此一期限橫跨
      勞工退休金條例施行適用日（94年7月1日）之前後。因此
      ，被上訴人應給付上訴人之資遣費，應分兩階段分別適用
      勞基法及勞工退休金條例計算：
    在被上訴人公司任職自93年7月1日起至94年6月30日止共
      計1年，此段期間，應適用勞基法第17條規定，每滿1年發
      給相當於1個月平均工資之資遣費。故被上訴人應給付上
      訴人1個月平均工資之資遣費【計算式：1個月×1年＝1個
      月平均工資之資遣費】。
    94年7月1日起至97年12月31日止，共計3年6個月。此段期
      間，應適用勞工退休金條例第12條第1項規定，每滿1年發
      給2分之1個月之平均工資，未滿1年，以比例計給。故被
      上訴人公司應給付上訴人1.75個月平均工資之資遣費【計
      算式：0.5個月×3.5年＝1.75個月平均工資之資遣費】。
    以上合計被上訴人應給付上訴人2.75個月平均工資之資遣
      費【計算式：1＋1.75＝2.75個月平均工資之資遣費】。
    (3)被上訴人片面降薪剋扣之行為，未經上訴人同意而無效，
      業如前述，則上訴人每月之平均工資應按未剋扣前之58,2
      25元計算。故被上訴人應給付上訴人資遣費160,119元（
      元以下四捨五入）【計算式：58,225元×2.75＝160,119
      元】。
    (4)嗣於上訴聲明請求被上訴人應再給付上訴人資遣費18,942
      元：於計算上訴人得請求之資遣費時，應將前述被上訴人
      短發之工資計入。提前終止約聘通知書所設定之終止日為
      97年12月15日，往前回溯6個月之起始日為97年6月16日。
      此6個月期間（97年6月至97年11月），上訴人之合計薪資
      為363,168元，故每月平均薪資為60,528元（計算式為：3
      63,168÷6＝60,528）。故上訴人得向被上訴人請求之資
      遣費為166,452元（計算式為：60,528×2.75＝166,452元
      ）。而原審僅判決被上訴人應給付上訴人147,510元，故
      被上訴人應再給付上訴人資遣費18,942元（計算式為：16
      6,452－147,510＝18,942）。
    2.預告期間之工資部分：
    (1)原審主張被上訴人應給付上訴人1個月之預告期間工資58,
      225元：按雇主依第11條或第13條但書規定終止勞動契約
      者，其預告期間依左列各款之規定：1.繼續工作3個月以
      上1年未滿者，於10日前預告之。2.繼續工作1年以上3年
      未滿者，於20日前預告之。3.繼續工作3年以上者，於30
      日前預告之。勞工於接到前項預告後，為另謀工作得於工
      作時間請假外出。其請假時數，每星期不得超過2日之工
      作時間，請假期間之工資照給。雇主未依第1項規定期間
      預告而終止契約者，應給付預告期間之工資。勞基法第16
      條定有明文。如上所述，上訴人共任職4年6個月，因此，
      被上訴人資遣上訴人之預告期間應有30日。而被上訴人係
      於97年12月5日通知於97年12月15日將上訴人資遣，其預
      告期間，僅有10日，故被上訴人應給付上訴人1個月之預
      告期間工資58,225元。
    (2)於本院上訴聲明主張被上訴人應再給付上訴人預告期間工
      資32,154元：依勞基法之規定，被上訴人資遣上訴人之預
      告期間為30日。而自被上訴人於97年12月3日以提前終止
      約聘通知書資遣上訴人至提前終止約聘通知書所設定之終
      止日97年12月15日為止，僅有12日，預告期間不足18日。
      故被上訴人應給付上訴人18日之預告期間不足日數之工資
      。於計算上訴人得請求之預告期間工資時，應將前述被上
      訴人短發之工資計入。以97年12月15日為基準日，往前回
      溯6個月之起始日為97年6月16日。此期間上訴人之合計薪
      資為363,168元。而此期間之總日數為183日，故上訴人之
      日平均工資為1,985元（計算式為：363,168÷183＝1,985
      ，小數點以下四捨五入）。
    (3)上訴人得向被上訴人請求之預告期間工資為35,790元（計
      算式為：1,985×18＝35,730)。而原審僅判決被上訴人應
      給付上訴人3,576元，故被上訴人應再給付上訴人預告期
      間工資32,154元（計算式為：35,730－3,576＝32,154）
      。
    3.綜上所述，被上訴人再應給付上訴人之資遣費及預告期間
      工資合計為51,096元【計算式：18,942元＋32,154元＝51
      ,096元】。依勞基法施行細則第8條規定，雇主應於終止
      勞動契約30日內發給；依同細則第9條之規定，終止勞動
      契約時，雇主應即結清工資給付勞工。被上訴人係於97年
      12月5日預告於97年12月15日終止勞動契約，則被上訴人
      至遲應於30日後之98年1月15日給付上訴人資遣等費用。
      故被上訴人應再給付上訴人18,942元（即資遣費），及自
      98年1月15日起至清償日止，按年息5%計算之利息。又被
      上訴人應再給付上訴人32,154元（預告工資），即自98年
      6月7日起至清償日止，按年息百分之5計算之利息。
    (三)並備位聲明：1.原判決不利於上訴人部分廢棄。2.被上訴
      人應再給付上訴人18,942元，及自98年1月15日起至清償
      日止，按年息5%計算之利息。3.被上訴人應再給付上訴人
      158,672元，及其中124,848元，應自98年6月7日起，其餘
      33,824元，應自本訴狀繕本送達被上訴人之翌日起，均至
      清償日止按年息5%計算之利息。4.被上訴人應再給付上訴
      人32,154元，及自98年6月7日起至清償日止，按年息百分
      之5計算之利息。5.上訴人如受勝訴判決，前2、3、4項之
      請求，願供擔保請准宣告假執行。6.第一、二審訴訟費用
      均由被上訴人負擔（原審判決命被上訴人應給付上訴人26
      6,070元，及其中118,560元，應自98年6月7日起，其餘14
      7,510元，應自98年1月31日起，均至清償日止，按年息百
      分之5計算之利息，而駁回上訴人其餘之請求。上訴人就
      其敗訴部分聲明不服，提起本件上訴；被上訴人就敗訴部
      分其中115,129元暨其利息部分提起附帶上訴，其餘敗訴
      部分未經上訴，已告確定）。
（三）就附帶被上訴人部分之答辯聲明：(一)附帶上訴駁回。(二)附
      帶上訴訴訟費用由附帶上訴人負擔。
二、被上訴人即附帶上訴人則以：
（一）上訴人係93年6月30日向訴外人大同公司申請退休後始與
      被上訴人成立僱傭關係，故93年7月1日前雙方並不存在勞
      動契約。上訴人自受僱被上訴人時起，雙方約定之薪資即
      為每月51,113元，嗣後被上訴人基於營運成本之考量，乃
      與上訴人協商自95年1月起，將上訴人之薪資調降為每月
      47,919元，此亦經上訴人之書面同意，被上訴人並無上訴
      人所稱片面減薪之情事。因上訴人係與大同公司終止勞動
      契約後始與被上訴人成立勞動契約，故縱使被上訴人與大
      同公司為關係企業，仍無義務依上訴人與大同公司間之勞
      動條件給付上訴人薪資。
（二）上訴人係以比照資遣之方式與被上訴人合意終止系爭勞動
      契約，非如上訴人所謂係由被上訴人片面終止系爭勞動契
      約：97年間遭逢全球性金融風暴，被上訴人因不堪負荷龐
      大人事支出，不得不著手進行組織調整及節省費用，提前
      終止約聘通知書雖名為「提前終止約聘通知書」，但實則
      為徵詢約聘同仁是否同意減薪或以比照資遣方式終止勞動
      契約，其上並未載明未選擇者均一律予以資遣，故可知雙
      方之勞動契約如何變動均應視上訴人之選擇而定，而上訴
      人雖未書面回覆被上訴人，仍於同年12月22日向被上訴人
      提出離職申請書，足見上訴人係基於自由之意思表示，而
      選擇與被上訴人終止系爭勞動契約，此與被上訴人單方面
      資遣之意思表示尚有不同，蓋被上訴人於符合勞基法第11
      條第2款之原因而得經預告終止勞動契約情形並無須徵得
      上訴人之同意，上訴人亦無須向被上訴人再為離職之申請
      。再者，縱提前終止約聘通知書係被上訴人單方面資遣之
      意思表示，則雙方之勞動契約依該通知書上之記載，本應
      於97年12月15日發生終止之效力。惟實際上，上訴人仍於
      97年12月15日後繼續提供勞務，迄同年12月22日始自行向
      被上訴人提出辭職申請書，並表示願選擇依方案二終止系
      爭勞動契約。上訴人雖認為其係遭被上訴人非法解雇，實
      則係上訴人捨棄與被上訴人達成減薪協議並主動向被上訴
      人申請離職，且上訴人具備法律專業知識，當無不知悉其
      行為所生法律效果之理。又上訴人離職後，被上訴人已依
      約定計算離職金並通知上訴人前來領取，未料，上訴人竟
      反悔而興訟，被上訴人實感錯愕。
（三）上訴人所舉98年7月14日言詞辯論程序中，被上訴人訴訟
      代理人所述：「他選他不要減薪，故公司資遣，我們要給
      付資遣費給他。」證明係被上訴人資遣上訴人，而非上訴
      人自行申請離職云云，上訴人所言，顯有誤會，被上訴人
      訴訟代理人所表達之意思乃係上訴人既選擇方案二提前終
      止約聘，則公司應按雙方合意之條件比照法定資遣方式，
      給付相當之資遣費數額之津貼予上訴人，此舉並非即表示
      上訴人係遭被上訴人所資遣。
（四）退步言之，縱認為兩造間並無合意終止系爭勞動契約之約
      定，被上訴人仍得以「提前終止約聘通知書」作為資遣上
      訴人之通知。雖提前終止約聘通知書中未載明「營運虧損
      及業務緊縮」等詞彙，然其內容依一般人理解，即可知相
      當於描述當時被上訴人公司面臨之營運虧損及業務緊縮之
      情形，又依社會通念，即可判斷被上訴人乃善盡僱主應明
      白告知解雇事由之義務。且被上訴人於90年成立時資本額
      為2億5千萬元，至97年底之股東權益淨值僅餘1億5千8百
      餘萬元，累計虧損額度已達9千餘萬。因自97年8月受金融
      海嘯影響，業績更大幅下滑，97年7月份以前，被上訴人
      每月之平均銷售業績尚維持在9億元上下，97年8月至12月
      則滑落至7、6億元間，是被上訴人確實處於「營運虧損」
      及「業務緊縮」之情況。而上訴人所舉被上訴人公司前總
      經理蕭綮鞍亦曾於媒體發表被上訴人營業獲利或展店之訊
      息，係純屬各家媒體之臆測或解讀，並無相關之論據以實
      其說，是上訴人所舉，殊無可採。
（五）而上訴人任職於被上訴人之敘薪本即為51,113元，嗣後降
      薪亦經上訴人同意，被上訴人並無違法苛扣上訴人薪資。
      上訴人於訴外人大同公司辦理退休當時之平均工資為63,8
      92元，被上訴人乃於上訴人於大同公司退休當時平均工資
      之80%作為上訴人之敘薪，迄至95年7月1日另得上訴人同
      意降為47,919元，而非如上訴人主張係受脅迫而簽訂同意
      之書面。且上訴人離職前之6個月之平均工資依約聘人員
      志願書之記載為47,919元，故依勞基法第17條及勞工退休
      金條例第11條、第12條之規定，上訴人可領取之資遣費為
      131,778元（計算式：47,919元×1年＋47,919×3.5年×0
      .5＝131,778）。又被上訴人已依法計算資遣費並欲給付
      上訴人，惟上訴人表示不同意而拒絕領取，故被上訴人並
      不須負遲延責任。
（六）綜上所述，上訴人係以比照資遣之方式與被上訴人合意終
      止系爭勞動契約，非如上訴人所謂係由被上訴人片面終止
      系爭勞動契約，且被上訴人亦無違法苛扣上訴人薪資之情
      形，是以上訴人之訴無理由等語，資為抗辯。並為答辯聲
      明：(一)上訴駁回。(二)第二審訴訟費用由上訴人負擔。另為
      附帶上訴聲明：(一)原判決關於命附帶上訴人給付附帶被上
      訴人超過150,941元之部分廢棄。(二)上開廢棄部分，駁回
      附帶被上訴人原審之訴。(三)附帶上訴費用由附帶被上訴人
      負擔。
三、兩造對於下列事項，並不爭執，堪信為真（見原審卷第47頁
    ）：
（一）上訴人自68年起至93年6月30日止，受僱訴外人大同公司
      ，於93年6月30日辦理退休，終止雙方間之勞動契約（見
      原審卷第42頁）。
（二）上訴人於93年7月1日起，受僱被上訴人即訴外人大同公司
      之關係企業，每月領取本薪為51,113元（見原審卷第40頁
      反面）。
（三）自95年1月起，被上訴人為因應勞動基準法修正退休之相
      關給付，上訴人本薪調降為47,919元，差額3,194元用以
      繳納僱主依法應為勞工提撥之退休基金（見原審卷第41頁
      ）。
（四）上訴人於96年1月1日簽寫聘約人員志願書，內容記載工作
      期限自95年7月1日起至96年6月30日止，每月薪資為47,91
      9元等項，交訴外人大同公司收執；又陸續填寫2份聘約人
      員志願書，記載工作期限自96年7月1日起至97年6月30日
      止及97年7月1日起至98年6月30日止，工作內容均任職被
      上訴人公司，每月薪資均為47,919元，交由訴外人大同公
      司收執，有上訴人提出聘約人員志願書影本3紙附卷可參
      （見原審卷第31至33、230至232頁）。
（五）被上訴人公司於97年12月3日以提前終止約聘通知書，通
      知上訴人因經濟不景氣，欲精簡組織及節流，提供下列2
      項方案予約聘人員選擇：「1.願意共體時艱，自97年12月
      15日起每月薪資減半發給至約聘屆期為止。2.依據勞動基
      準法以及相關法令規定給予資遣辦理：(1)給予應有的資遣
      費，舊制：約聘年資滿1年給予1個月資遣費，不足1個月
      ，以月為單位計算；新制：滿1年則以0.5個月計算。(2)離
      職預告期限，即日起至97年12月15日止，期間每週得有2
      日公假謀職。選擇第2項者，上班期限為97年12月15日。
      上訴人於97年12月22日簽寫公司辭職申請書，表示最後上
      班日為97年12月31日，辭職事由勾選及填載資遣。」有上
      訴人所提出「提前終止約聘通知書」及大同綜合訊電公司
      公司辭職申請書均影本在卷可佐（見原審卷第18、34、23
      3頁）。
（六）上訴人自96年1月1日起雖簽寫聘約人員志願書，以1年為
      僱傭期間，但兩造間之勞動契約應屬不定期契約（見原審
      卷第52頁）。
四、本件上訴人先位聲明主張被上訴人於97年間並無業務緊縮或
    虧損之情形，竟藉此資遣上訴人，故被上訴人之終止勞動契
    約不合法，兩造間僱庸關係仍然存在，上訴人無補服勞動之
    義務，並得依原訂勞動契約請求給付每月之報酬60,528元。
    又上訴人自93年7月起之本俸應按53,425元計算，被上訴人
    未經上訴人同意，短付本薪共計239,832元；且被上訴人分
    別於95年7月起、97年5月起計2次作全公司員工之調薪，卻
    未將上訴人的薪資調高，故追加請求被上訴人應補發上訴人
    薪資計33,824元。另上訴人備位聲明主張如確認兩造僱傭關
    係不存在時，被上訴人應給付上訴人18日之預告期間不足日
    數之工資，即被上訴人應再給付32,154元，另請求被上訴人
    應再給付資遣費計18,942元等語，惟為被上訴人所否認，並
    以前揭情詞置辯。茲本件所應審究者厥為：(一)兩造間僱傭契
    約是否仍合法有效存在？本件究係上訴人自行離職？或被上
    訴人以業務緊縮及虧損為由，而終止兩造間之勞動契約？倘
    係被上訴人以業務緊縮及虧損為由終止兩造間之勞動契約，
    則被上訴人於97年間是否有業務緊縮及虧損之情形？涉及被
    上訴人終止勞動契約是否合法？(二)上訴人於93年7月1日受僱
    被上訴人時，雙方約定之每月薪資究為何？（即究係53,425
    元或51,113元？）被上訴人自95年1月起，短發予上訴人之
    薪資3,194元，是否合法？倘非合法，被上訴人應補發上訴
    人之薪資金額為何？(三)上訴人於本院追加請求調薪部分之薪
    資，是否有理由？(四)倘被上訴人終止兩造間之勞動契約係屬
    合法者，被上訴人應給付上訴人之預告期間工資及資遣費數
    額各為何？茲分別說明如下：
（一）先位聲明部分：
    (一)本件上訴人上訴之先位聲明第2項主張被上訴人於97年間
      並無業務緊縮或虧損之情形，竟藉此資遣伊，被上訴人所
      為終止勞動契約乃不合法，故兩造間僱傭關係仍然存在云
      云。被上訴人則辯稱：被上訴人於97年間確有虧損之情形
      ，且上訴人處理之訴訟業務減少，已無設置法務部門之必
      要。被上訴人資遣上訴人符合勞基法規定，上訴人嗣後亦
      同意比照資遣方式離職，故兩造係以資遣方式合意終止勞
      動契約等語，資為抗辯。經查：
    1.按「勞動契約，分為定期契約及不定期契約，臨時性、短
      期性、季節性及特定性工作得為定期契約，有繼續性工作
      應為不定期契約。定期契約屆滿後，有左列情形之一者，
      視為不定期契約：一、勞工繼續工作而僱主不即表示反對
      之意思者。二、雖經訂新約，惟其前後勞動契約之工作期
      間超過90日，前後契約間斷期間未超過30日者，前項規定
      於特定性或季節性之定期工作不適用之。」勞基法第9條
      定有明文。本件上訴人雖於96年1月1日簽署聘雇期間為1
      年之聘雇約人員志願書，形式上觀之，係屬訂有1年期限
      之僱用契約，但上訴人所從事者為法務工作，辦理被上訴
      人公司之催收款項、訴訟事件及法律方面之講習課程，顯
      非特定性或季節性之工作，且上訴人自93年7月1日起至97
      年12月31日止，密接連續並無間斷地在被上訴人公司任職
      ，依上開規定，兩造間之僱傭契約實質上應視為不定期契
      約，被上訴人對此亦不爭執，應堪認定。
    2.次按「非有左列情形之一者，雇主不得預告勞工終止勞動
      契約：一、歇業或轉讓時。二、虧損或業務緊縮時。三、
      不可抗力暫停工作在一個月以上時。四、業務性質變更，
      有減少勞工之必要，又無適當工作可供安置時。五、勞工
      對於所擔任之工作確不能勝任時」、「勞工有左列情形之
      一者，雇主得不經預告終止契約：一、於訂立勞動契約時
      為虛偽意思表示，使雇主誤信而有受損害之虞者。二、對
      於雇主、雇主家屬、雇主代理人或其他共同工作之勞工，
      實施暴行或有重大侮辱之行為者。三、受有期徒刑以上刑
      之宣告確定，而未諭知緩刑或未准易科罰金者。四、違反
      勞動契約或工作規則，情節重大者。五、故意損耗機器、
      工具、原料、產品，或其他雇主所有物品，或故意洩漏雇
      主技術上、營業上之秘密，致雇主受有損害者。六、無正
      當理由繼續曠工三日，或一個月內曠工達六日者。雇主依
      前項第一款、第二款及第四款至第六款規定終止契約者，
      應自知悉其情形之日起，三十日內為之。」勞基法第11條
      、第12條分別定有明文。由此可知，雇主與勞工間之勞動
      契約，除雇主與勞工間合意終止契約，或定期契約因期限
      屆至而終止外，雇主僅得依勞基法第11條、第12條規定，
      終止與勞工間之契約。又勞基法第11條第2款所謂「虧損
      」，係指雇主之營業收益不敷企業經營成本，致雇主未能
      因營業而獲利；所謂「業務緊縮」係指縮小事業實際營業
      狀況之業務規模或範圍。因雇主業務緊縮致產生多餘人力
      ，雇主為求經營合理化，必須資遣多餘人力。是雇主依勞
      基法第11條第2款規定以虧損或業務緊縮為由終止勞動契
      約，應具備最後手段性之要件，即必須雇主業務緊縮或虧
      損之狀態已持續一段時間，且無其他方法可資使用，雇主
      為因應景氣下降或市場環境變化，方可以虧損或業務緊縮
      為由終止勞動契約。查本件兩造間之契約既係不定期契約
      ，被上訴人欲單方終止與上訴人間之勞動契約，自必須符
      合上開條文之規定，始得為之。
    3.被上訴人於97年12月3日以提前終止約聘通知書通知上訴
      人，提供2項方案供上訴人選擇：第1項為願意共體時艱，
      自97年12月15日起每月薪資減半發給至約聘屆期為止；第
      2項依據勞基法及相關法令規定給予資遣辦理，依該通知
      內容觀之，茍勞工不願減少領取二分之一之薪資，被上訴
      人即給予勞工資遣，有上開通知書1份在卷可稽（見原審
      卷第18頁）。因上訴人不願減少二分之一薪資，被上訴人
      遂依通知書第2項資遣上訴人。揆諸該通知書內容及被上
      訴人於本院審理時之抗辯內容，被上訴人主張因其公司有
      虧損及業務緊縮之情形，故依勞基法第11條第2款事由終
      止與上訴人間之勞動契約，並提出其公司96年及97年之資
      產負債表、銷售業績表（見原審卷第61、234頁；第115、
      239頁）等附卷供酌。然查，該資產負債表及銷售業績表
      均係被上訴人單方所製作，是否可信已屬存疑；縱屬可信
      ，由該資產負債表無法看出被上訴人96年與97年間每月之
      營業收益及企業成本變化，且依該資產負債表所示，被上
      訴人97年之資產總計較96年多出近7億元，累積虧損97年
      較96年少約2千萬元，皆無被上訴人所稱虧損之情形，而
      銷售業績表僅列出96年7月份至97年12月份，無從比較被
      上訴人96年與97年全年度銷售金額及營業成本間之增減情
      形。況由此短期間亦難判斷被上訴人公司是否已盡其經營
      手段，或經濟景氣之下降與電器市場環境發生如何之變化
      ，是否致被上訴人公司在無其他方法可用之情形下，發生
      長期虧損，致不堪負荷過多之人事成本，而必須資遣多餘
      之人力等情事。另外，從被上訴人所提出之組織圖（見原
      審卷第240至241頁）觀之，被上訴人公司98年9月9日組織
      圖中之單位有52個，而97年10月8日組織圖中之單位僅有
      44個，顯見被上訴人調整組織後，所設立之單位較資遣上
      訴人前更多。又依雲林縣政府98年9月8日府勞福字第0980
      114762號函所附被上訴人97年12月間資遣員工通報名冊（
      見原審卷第136至137頁）顯示，被上訴人於97年12月間僅
      資遣上訴人一人，另一名人員庚○○則係於97年11月30日
      與被上訴人合議退休，並非遭被上訴人資遣，且其合議退
      休之時間為97年11月30日，並非被上訴人97年12月3日寄
      發提前終止約聘通知書後，可見與被上訴人97年12月間所
      稱虧損或業務緊縮必須資遣多餘人力無關。被上訴人雖辯
      稱：針對上訴人所辦理之催收業務確有減縮之情形，必須
      資遣上訴人云云，但依被上訴人所提出之上訴人自93年7
      月起辦理催收案件表，可見上訴人93年辦理案件為3件、
      94年為4件、95年為3件、96年為1件、97年為8件，上訴人
      於97年間辦理之業務不減反增，並無所謂業務緊縮之情形
      ，上訴人之業務內容尚包含全國性之法務講習，此為被上
      訴人所不爭執（見原審卷第285頁），此部分有如何之減
      縮情形，並未見被上訴人舉證以證明之，因此，上訴人之
      業務內容究竟有何減縮之情形，仍有疑義。且被上訴人縱
      使將分期付款業務委由銀行辦理，此亦非經濟景氣下降或
      市場環境變化之故，亦無所謂業務緊縮之情形甚明，故被
      上訴人單方以虧損或業務緊縮為由終止與上訴人間之勞動
      契約，核與法未合，自不生終止之效力。
    4.又按法無明文禁止勞雇雙方以資遣方式合意終止勞動契約
      ，而雇主初雖基於其一方終止權之發動，片面表示終止勞
      動契約資遣勞方，但嗣後倘經溝通、協調結果，達成共識
      ，就該終止勞動契約之方式，意思表示趨於一致時，雖可
      認為雙方合意終止勞動契約。惟依民法第153條第1項規定
      ，仍以雙方意思表示一致始可（參見最高法院96年度臺上
      字第2138、2749號判決要旨）。被上訴人雖於97年12月3
      日單方終止兩造間之勞動契約，因不符勞基法第11條第2
      款之規定，而無法發生單方終止兩造間勞動契約之效力，
      但依上開最高法院判決要旨，雙方仍得就被上訴人所提出
      之以資遣方式終止勞動契約之意思表示磋商、協調，故被
      上訴人所提出以資遣方式終止兩造間勞動契約之意思表示
      而生要約之效果，上訴人主張被上訴人單方資遣上訴人以
      終止兩造勞動契約既因不符規定而無效，此意思表示即屬
      自始、確定無效，上訴人無從與之達成合意云云，尚非可
      採。事實上，本件上訴人嗣後已與被上訴人達成以合意資
      遣方式終止雙方間之勞動契約，此由原審卷附辭職申請書
      （見原審卷第34頁）、上訴人寄給被上訴人公司人事課長
      戊○○之電子郵件（見原審卷第62、235頁；本院卷第95
      至96頁）及被上訴人向雲林縣政府申請勞資爭議協調申請
      書（見原審卷第183-1頁）等文件之內容可證。上訴人固
      主張卷附辭職申請書係因遭被上訴人資遣後，尚保管被上
      訴人公司之物品、文件等資料，於交接時應被上訴人之要
      求而填寫，並非表示伊同意終止勞動契約云云（見原審卷
      第28頁）。然卷附上訴人於離職前之97年12月22日書寫而
      交給被上訴人收執之辭職申請書上，除上訴人填寫其個人
      資料、到職日期、最後上班日期記載，並勾選辭職類別為
      「資遣」、辭職事由填寫「資遣」外，尚有多人會簽請求
      核示辦理之職章，並有「經洽訊電陳課長，此協商同仁已
      同意，但未先簽署同意書...」等文字之記載及蓋用人事
      課白雅娜職章，有該離職申請書附卷足稽（見原審卷第34
      頁；本院卷第81頁），又上訴人並未於被上訴人提前終止
      聘約通知書所命最後上班日期97年12月15日前離職，被上
      訴人亦未強制上訴人於該日離職，而依上訴人填載之最後
      上班日為97年12月31日，可見兩造事後確實經過溝通協調
      ，雙方合意上訴人上班至97年12月31日，殆無疑議。又上
      訴人離職未久，即於98年1月5日向雲林縣政府申請勞資爭
      議協調，於該申請書上記載勞方受僱日期為93年7月1日至
      97年12月31日，事實經過則填載：「甲、1、93.7.1～94.
      6.30勞工退休金條例施行前應按勞動基準法規定給予1個
      月之資遣費。2、94.7.1～97.12.31勞工退休金條例施行
      後，應按勞工退休金條例規定給予0.5x3.5=1.75個月之資
      遣費。3、以上合計應給予2.75個月之資遣費。乙、應給
      予97年度之年終獎金。」等語，並於請求協調事項勾選資
      遣費及預告工資與其他（年終獎金），有該雲林縣政府勞
      資爭議協調申請書附卷可稽（見原審卷第183-1頁）。且
      於98年2月17日開第一次協調會議時，上訴人主張請求依
      法給付資遣費2.75個月及97年度年終獎金；於98年2月24
      日下午開第二次協調會時，上訴人仍維持上開主張，僅附
      加如資方不同意其請求，則要求回復工作權繼續於原職工
      作，有雲林縣勞資關係協會勞資爭議協調會會議紀錄附卷
      足憑（見原審卷第21至22、133至134、187至188、190至
      191頁），顯見上訴人確有同意以資遣方式終止兩造間之
      勞動契約無訛。另上訴人於離職後未久之98年1月21日寄
      給被上訴人公司雲林分公司負責人己○○及人事課長戊○
      ○之電子郵件表示：「陳課長、廖經理大鑒：一、97.12.
      29及98.01.15職分別以e-mail明列法條依據，請求依法核
      付資遣費。惟迄未蒙公司核付，亦未蒙公司明列法條、依
      據，提出異見。二、依勞工退休金條例第12條第2項規定
      ，資遣費，應於終止勞動契約後30日內發給。而..『雇主
      違反第11條第2項、第12條第1項、第2項或第39 條規定給
      付標準及期限...』且勞動基準法第78條更規定：『違反
      第13條、第17條、第26條、第50條...科30,000 元以下罰
      金。』三、依上開法條，公司應於98.1.30前核付職之資
      遣費。惟經查，98.1.24起至98.1.31為假日，依法公司應
      提前於98.1.23前核付。否則，一經申訴，恐有受罰之虞
      ，請勿輕忽。又此e-mail為正式通知，希勿等閒視之。」
      由此可知上訴人自離職前，即已於97年12月29日催告被上
      訴人給付資遣費，離職後並陸續於98年1月15日、98年1月
      21 日催告被上訴人給付資遣費，且歷次請求給付資遣費
      之意思連貫且內容一致觀之，益見兩造確實有合意以資遣
      方式終止勞動契約，僅因被上訴人不同意上訴人請求之資
      遣費數額，上訴人始要求回復工作，但兩造既已意思表示
      合致，願以資遣方式終止勞動契約已經意思表示而合致，
      則此勞動契約即因而於最後上班日期97年12月31日終止，
      至上訴人嗣後反悔要求回復工作，應屬提出另訂一新勞動
      契約之要約意思表示，因被上訴人並未就該要約為承諾，
      雙方間新的勞動契約無法成立，故上訴人請求確認兩造間
      之僱傭關係存在，尚屬無據。至上訴人另主張：茍認定上
      訴人所簽寫之辭職申請書係同意資遣，當時亦是受被上訴
      人以有業務緊縮必須資遣之理由所詐欺，而誤為該意思表
      示，上訴人主張撤銷同意資遣之意思表示云云（見原審卷
      第291頁），惟按民事法上所謂詐欺云者，係謂欲相對人
      陷於錯誤，故意示以不實之事，令其因錯誤而為意思之表
      示（參照最高法院18年上字第371號判例意旨）。倘詐欺
      行為人欠缺主觀之詐欺故意，縱該他人或不免為錯誤之意
      思表示，仍與詐欺之法定要件不合。查本件被上訴人主觀
      上確實認為其有業務緊縮之情形，此由被上訴人之提前終
      止約聘通知書所載即明。至被上訴人所認業務緊縮情形，
      是否符合勞動基準法上所規定之業務緊縮情形，此乃客觀
      評價之問題，尚難因事後客觀評價，認定被上訴人並未符
      合勞動基準法所規定之業務緊縮情形，即推論被上訴人此
      項主張主觀上有詐欺之故意。又卷內相關證據亦無法證明
      被上訴人主觀上明知其不符勞動基準法規定之業務緊縮情
      形，猶以詐術之不法手段，使上訴人陷於錯誤，而同意與
      被上訴人以合意資遣之方式終止兩造間勞動契約等情。因
      之，尚難認被上訴人主觀上有詐欺上訴人之故意，客觀上
      有行使詐術行為。故上訴人同意以資遣方式終止兩造勞動
      契約之意思表示，尚不生因受詐欺而得撤銷之問題，併此
      敘明。
    (二)上訴人上訴之先位聲明第2項請求確認兩造間之僱傭關係
      存在，如上所述，既無理由，上訴人自98年1月1日起亦未
      至被上訴人公司服勞務，則上訴人上訴之先位聲明第3項
      請求被上訴人應自98年1月1日起至受領上訴人服勞務之日
      止，按月於每月9日給付上訴人60,528元，及自每月應給
      付日之翌日起至清償日止，按年息5 %計算之利息，亦無
      理由，要難准許。
    (三)上訴人上訴之先位聲明第4項主張於93年7月1日至被上訴
      人公司任職時，兩造約定上訴人之月薪資係依任職於大同
      公司之薪資66,310元打8折，即按53,425元計算，被上訴
      人卻單方於93年7月剋扣為每月51,113元，並不合法，上
      訴人自93年7月1日起至94年12月31日止每月遭被上訴人非
      法剋扣2,312元，期間計18個月共41,616元。又自95年1月
      起被上訴人片面再將上訴人本薪剋扣為每月47,919元，則
      自95年1月起至97年12月止，每月被上訴人非法剋扣5,506
      元，期間計36個月，共239,832元等語，為被上訴人所否
      認，並辯稱：上訴人於93年7月1日受僱被上訴人時，約定
      薪資即為51,113元，該數額係依上訴人於大同公司退休當
      時之平均工資乘80%計算得出，上訴人自93年7月1日起均
      受領該薪資並未表示異議，足證雙方對於該薪資數額確有
      合意，否則亦有默認。95年1月1日起則為配合勞工退休金
      條例之實施，被上訴人因而調整上訴人薪資，以上訴人於
      大同公司退休時薪資之75%核算為47,919元，上訴人自95
      年7月1日起亦簽立聘雇約人員志願書，可證對於調降薪資
      為47,919元已同意，被上訴人不負給付薪資差額之義務云
      云。經查：
    1.上訴人於93年6月30日自大同公司辦理退休，終止與大同
      公司間之勞動契約，轉而自93年7月1日起任職被上訴人公
      司，雖大同公司與被上訴人公司為相互投資之關係企業，
      但二者屬不同法人，與上訴人間分屬訂立二不同之勞動契
      約，上訴人與大同公司間勞動契約之約定，除上訴人與被
      上訴人間訂立勞動契約時，約定延用該契約約定之權利義
      務外，上訴人與被上訴人間必定另行約定雙方勞動契約之
      權利義務，是證人戊○○於原審審理時證述略謂，於被上
      訴人公司任人事科長10多年，大同訊電之人事薪資計算是
      依公司的人事規章執行，以新進人員員工薪資結構計算方
      式是本薪、職務加給、津貼、績效獎金，除非有特殊情況
      ，我97年2月由被上訴人公司退休重新約聘，97年2月前是
      在大同綜合訊電，97年2月辦理退休後繼續在大同綜合訊
      電任原職，我退休後及退休前薪資不同，重新約聘之薪資
      以底薪、職務加給、主管加給打75折來計算重新約聘之薪
      資，只要是約聘都是相同以這3項打75折，以全公司統一
      計算方式來計算上訴人之薪資，算出來金額是51,113元，
      我們上頭有指示，說已經談好了，按我們以往的計算方式
      來發薪資，於我們的人事規章上都有計算方式，且於93年
      7月前已有退休人員在約聘，薪資是全集團的共識，談時
      我不在場，是談好了當時一位總經理才告知我，說有一個
      法務（指上訴人）以公司的退休約聘的辦法來算，以原有
      的薪資那些部分核計加總後打8折等語明確（見原審卷第
      213至214頁）。參以被上訴人公司提出之人事資料異動表
      上記載，上訴人退休前之各項薪資有底薪11,700元、職務
      加給17,246元、主管加給1,200元、收款獎金24,543元（
      92.6-93.5平均）、訴訟獎金4,703元（92.6 -93.5平均）
      、外勤津貼4,500元，薪資合計63,892元，異動後底薪則
      記載51,113元等情，有該人事資料異動表影本附卷可佐（
      見原審卷第63、236頁），已詳細載明計算上訴人本薪之
      基礎及被上訴人欲給付上訴人本薪之數額，該人事資料異
      動表上復備註「退休約僱薪資以80%計」，被上訴人公司
      人事課人員並於其上簽核「人：1.王同仁法律處93.06.30
      退休，由大同訊電公司約聘任用，擬以51,113元敘薪任用
      。2.恭請核示。」等語，核與證人戊○○前揭證述情節大
      致相符。且被上訴人所提出之人事資料異動表上列出上訴
      人之底薪、職務加給、主管加給等金額，亦核與上訴人提
      出之薪資表所載金額相符。另該人事資料異動表及其後所
      列自92年6月迄93年5月間1年內之收款獎金與訴訟獎金平
      均數計算明細（見原審卷第64、237頁），其中93年1月至
      93年5月間之數額，與上訴人提出之薪資表所載金額互核
      相符（見原審卷第10頁至第14頁），顯見被上訴人辯稱：
      上訴人於大同公司退休前1年之平均薪資為63,892元等語
      ，應屬真實，足堪採取。而被上訴人以該金額80%計算上
      訴人任職被上訴人公司之薪資數額為51,113元亦堪採信。
      反觀上訴人於起訴時主張其任職被上訴人公司之薪資應以
      其在大同公司任職之薪資66,310元為準云云，惟並未說明
      該66,310元之依據為何；又於原審98年9月25日準備書（
      四）狀及上訴本院時均主張自93年7月時起受僱被上訴人
      之本薪，應按53,425元計算云云（見原審卷第196頁；本
      院卷第42頁反面即上訴理由狀），前後主張本薪金額尚不
      一致，不足遽採。為上訴人嗣後所主張本薪53,425元亦表
      明係按被上訴人一度抗辯之計算方式即上訴人在大同公司
      退休前半年薪資之80%計算所得結果等語，益徵兩造於93
      年7月間訂立勞動契約時，確曾另行約定勞動條件。稽上
      ，就上訴人薪資數額雙方曾經議定，上訴人計算得出之數
      額卻與被上訴人計算得出之數額之所以不同，經核僅在上
      訴人、被上訴人採計上訴人先前在大同公司之各項薪資是
      否列入本薪計算有所不同而致生差異。上訴人、被上訴人
      所提出之計算基礎差別在於上訴人將其93年1月至同年6月
      間之本薪、職務加給、主管加給、皆勤津貼、其他津貼、
      團體獎金及收款獎金加總後計算出平均金額打8折為53,42
      5元，而被上訴人則僅將上訴人於大同公司任職期間之本
      薪、職務加給、主管加給、收款獎金、訴訟獎金、外勤津
      貼等6項金額加總計算出上訴人在大同公司退休前1年上開
      各項薪資之平均金額打8折為51,113元。形式上觀之，被
      上訴人之本薪計算方式似較上訴人計算基礎低，但由上訴
      人93年7月1日以後之薪資表，可知被上訴人除此項本薪外
      ，每月仍發放皆勤津貼及其他津貼，是茍依上訴人所主張
      之計算方式，將其在大同公司所有津貼（包括皆勤津貼、
      其他津貼等）皆計入再打8折方式計算本薪，則93年7月1
      日以後，每月除本薪外，上訴人已重複計算皆勤津貼及其
      他獎金，此由原審卷附上訴人之93年7月份以後薪資表（
      見原審卷第16、208至210、293至298頁；本院卷第54至58
      頁），可知上訴人每月薪資並非僅有本薪51,113元，而是
      56,713元，上訴人重複計算領取皆勤津貼及其他津貼之計
      算方式，難認可採。應以被上訴人主張上訴人自93年7月1
      日起任職被上訴人公司之本薪，依其在大同公司之薪資打
      8折計算，核與每月發放之薪資數額相符，較為可採。更
      何況上訴人於93年6月30日既結束與大同公司間之勞動契
      約，轉至被上訴人公司新任職務，衡情上訴人與被上訴人
      必定就職務內容與薪資、福利等待遇事項事先約定清楚，
      豈有容被上訴人心中自行盤算決定而不向上訴人言明？或
      容上訴人自行認定被上訴人應給付之薪資數額而不向被上
      訴人確認之理？且於93年7月第一次薪資發放後，上訴人
      倘若認定被上訴人有短少發放薪資之情，依常理豈竟未置
      一語？是上訴人此部分主張與情理有違，洵非可採。故上
      訴人於93年7月1日至被上訴人公司任職時，雙方約定之本
      薪數額應是51,113元無訛，而非上訴人主張之53,425元甚
      明。
    2.按勞工退休金條例第1條第1項、第14條第1項及勞動基準
      法第22條第2項、第14條第1項第5款等規定，雇主每月負
      擔之勞工退休金提繳率，不得低於勞工每月工資6%。此規
      定係要求雇主須於勞雇雙方原議定發給之工資以外，另行
      為勞工提繳不低於每月工資6%之個人專戶退休金，不得將
      雇主應提繳之數額，內含於勞雇雙方原本已議定之工資。
      倘雇主將提繳之退休金，內含於原議定之工資中，其屬違
      反工資應全額直接給付給勞工之規定，除將造成工資不完
      全給付勞工之情事，勞工得不經預告終止契約外，亦違反
      雇主應負擔勞工退休金提繳率之強制規定，導致減薪或內
      含於薪資之約定當然無效。查本件上訴人於93年7月1日任
      職被上訴人公司時，雙方約定之本薪數額應是51,113元，
      業如前述，但被上訴人自95年1月起，為因應勞動基準法
      修正退休之相關給付，將上訴人之本薪調降為47,919元，
      差額3,194元用以繳納僱主依法應為勞工提撥之退休基金
      乙節，為被上訴人所不爭執（見原審卷第53頁反面），然
      依前揭說明，被上訴人此舉已違反上開勞工退休金條例規
      定，被上訴人雖辯稱於95年1月時大家都有默認，當時有
      公告，沒有接到員工的抗議，等於是默認，事後上訴人亦
      有簽署聘雇約人員志願書，可證上訴人對於調降本薪為47
      ,919元乙事亦有同意云云（見原審卷第54頁）。惟被上訴
      人並未提出當時公告調降薪資及當時與上訴人磋商並已獲
      上訴人同意之證據，堪認係被上訴人單方逕行決定將上訴
      人本薪調降為47,919元後再告知上訴人。又所謂默示之意
      思表示，係指依表意人之舉動或其他情事，足以間接推知
      其效果意思者而言，若單純之沈默，則除有特別情事，依
      社會觀念可認為一定意思表示者外，不得謂為默示之意思
      表示。是被上訴人徒以上訴人嗣受領經調降之薪資並繼續
      上班，未為積極之反對表示，遽指上訴人已為默示之同意
      ，亦難認有據。再者，上訴人固曾簽署聘雇約人員志願書
      ，且該志願書上已記載薪資數額為47,919元，但上訴人所
      簽署之聘雇約人員志願書時間最早者為96年1月1日，並非
      95年1月調降薪資之時，顯係事後補具之書面；又依被上
      訴人自陳，93年到96年沒有強力要求（簽聘雇約人員志願
      書），要不然我們都是要簽同意書（指聘雇約人員志願書
      ），到96年後既然為約聘人員，所以才要於手續上希望上
      訴人完成等語（見原審卷第42頁），顯見當時上訴人簽署
      卷附聘雇約人員志願書並非因同意調降薪資，而是為落實
      1年1聘之約聘人員制度，難以遽認上訴人同意調降薪資，
      且縱使上訴人同意調降薪資以繳納應由被上訴人提撥之退
      休基金，此約定亦因違反上開勞工退休金條例而無效。而
      被上訴人自95年1月間起僅發給上訴人47,919元本薪未達
      原約定之51,113元，則上訴人請求被上訴人給付自95年1
      月起至97年12月止，共計36個月，每月差額3,194元，總
      計短付114,984元之薪資部分，自屬有據。至於上訴人主
      張每月本薪為53,425元，被上訴人僅給付51,113元或47,9
      19元薪資，自93年7月1日起至97年12月31日止，短發239,
      832元薪資云云，因上訴人於93年7月1日任職被上訴人公
      司時，兩造約定之本薪為51,113元，而除上開本薪外，被
      上訴人每月均固定給付皆勤津貼與其他津貼，是自93年7
      月1日起至94年12月31日止，被上訴人並未短發薪資甚明
      。另自95年1月起至97年12月止，被上訴人每月發給上訴
      人之本薪確實調降為47,919元，短發3,194元，其餘皆勤
      津貼與其他津貼仍按足額發放，故自95年1月起至97年12
      月止計36個月，被上訴人每月僅短發本薪3,194元，36個
      月共短發本薪114,984元（記算式：3,194×36＝114,984
      ）此部分上訴人之計算方式顯然有誤，不足採信，是上訴
      人主張短發薪資逾114,984元範圍之請求，顯然無據，不
      應准許。
    (四)上訴人主張被上訴人分別於95年7月、97年5月有2次全公
      司員工調薪時，卻未將其薪資調高，故追加請求調薪部分
      之薪資云云。按主張法律關係存在之當事人，須就該法律
      關係發生所須具備之特別要件，負舉證之責任。而此特別
      要件之具備，苟能證明間接事實並據此推認要件事實雖無
      不可，並不以直接證明者為限，惟此經證明之間接事實與
      要件事實間，須依經驗法則足以推認其因果關係存在者，
      始克當之。倘負舉證責任之一方所證明之間接事實，尚不
      足以推認要件事實，縱不負舉證責任之一方就其主張之事
      實不能證明或陳述不明、或其舉證猶有疵累，仍難認負舉
      證責任之一方已盡其舉證責任，自不得為其有利之認定（
      91年台上字第1613號判例要旨參照）。由此可知，負舉證
      責任之當事人，須證明至使法院就該待證事實獲得確實之
      心證，始盡其證明責任。然翻閱本院全卷，查無上訴人就
      被上訴人該2次調薪之相關舉證資料供本院參酌，復審酌
      本院於99年6月1日言詞辯論時，「（審判長問：除以提出
      之書狀、證據及陳述外，尚有無其他攻擊、防禦方法？）
      均稱沒有」、「（審判長：提示全案卷證於兩造）均稱以
      前提出之書狀、證據及陳述，別無其他主張及證據，並互
      就調查證據結果為辯論」（見本院卷第131頁反面至132頁
      ），足見上訴人就上開主張並未盡其舉證責任，未能提出
      積極證據使本院產生有利於渠之心證。再者，設若上訴人
      上開主張屬實，上訴人理應循公司內部正規管道就其訴求
      尋求解決，未果，再就該勞資爭議依相關勞基法規定先為
      「協調」處理，而非逕為訴訟上請求，是上訴人主張被上
      訴人必須比照該2次全公司員工之調薪，而請求被上訴人
      給付其調薪後之差額薪資云云，洵屬無據，不足為採。
（二）備位聲明部分：
    (一)上訴人先位聲明請求確認兩造間之僱傭關係存在既無理由
      ，如上所述，則此部分自應審酌上訴人備位請求被上訴人
      給付資遣費及預告期間工資是否有理由？就此，上訴人主
      張應依勞基法第2條第4款之規定，自97年12月往前回溯6
      個月即97年6月至97年11月之平均工資計算資遣費數額，
      該6個月期間每月之工資為60,528元。上訴人自93年7月至
      97年12月間共任職被上訴人公司4年6個月，其中自93年7
      月1日至94年6月30日止，共計1年，此段期間應適用勞基
      法第17條之規定，發給1個月平均工資之資遣費；其中94
      年7月1日起至97年12月31日止，共計3年6個月，此段期間
      ，應適用勞工退休金條例第12條第1項規定，給付上訴人
      1.75個月之平均工資之資遣費。稽上，被上訴人應給付之
      資遣費為166,452元（計算式：60, 528×2.75＝166,452
      ），而上訴人任職被上訴人公司期間為4年6個月，依勞基
      法第16條第1項規定，被上訴人資遣上訴人之法定預告期
      間為30日，被上訴人於97年12月5日通知於97年12月15日
      將上訴人資遣，預告期間不足18日，依勞基法第16條第3
      項規定，應給予上訴人18日之預告期間不足日數之工資共
      35,730元（計算式：363,168÷183×18＝35,730）云云。
      經查：
    1.「雇主依第11條或第13條但書規定終止勞動契約者，其預
      告期間依下列各款之規定：一、繼續工作3個月以上1年未
      滿者，於10日前預告之。二、繼續工作1年以上3年未滿者
      ，於20日前預告之。三、繼續工作3年以上者，於30日前
      預告之。」「雇主未依第1項規定期間預告而終止契約者
      ，應給付預告期間之工資。」勞動基準法第16條第1項、
      第3項定有明文。又依勞基法第17條規定：「雇主依同法
      第11條但書終止勞動契約者，應依下列規定發給勞工資遣
      費：(一)在同一雇主之事業單位繼續工作，每滿1年發給
      相當於1個月平均工資之資遣費；(二)依前款計算之剩餘
      月數，或工作未滿1年者，以比例計給之；未滿1個月者以
      1個月計。」再依93年6月30日公布、94年7月1日施行之勞
      工退休金條例第11條第1項規定：「本條例施行前已適用
      勞動基準法之勞工，於本條例施行後，仍服務於同一事業
      單位而選擇適用本條例之退休金制度者，其適用本條例前
      之工作年資，應予保留。」第2項規定：「前項保留之工
      作年資，於勞動契約依勞基法第11條規定終止時，僱主應
      依各法規定，以契約終止時之平均工資，計給該保留年資
      之資遣費或退休金。」又其第12條第1項規定：「勞工適
      用本條例之退休金制度者，適用本條例後之工作年資，於
      勞動契約依勞基法第11條規定終止時，其資遣費由雇主按
      其工作年資，每滿1年發給1/2個月之平均工資，未滿1年
      者，以比例計給；最高以發給6個月平均工資為限，不適
      用勞基法第17條之規定。」
    2.兩造間既係合意以資遣方式終止雙方之勞動契約，被上訴
      人亦一再陳稱願比照法定資遣方式給予補貼，則被上訴人
      應依勞動基準法關於資遣之規定，給付上訴人資遣費，且
      被上訴人初以勞基法第11條第2款規定單方發動終止權，
      上訴人又無勞基法第12條所定規之解僱事由，故被上訴人
      仍應遵守勞基法第16條規定之預告期間規定，因上訴人於
      被上訴人公司任職期間為4年6個月，被上訴人應於30日前
      預告終止勞動契約，如未於30日前預告終止勞動契約，則
      應給付預告期間之工資。兩造既對被上訴人公司於97年12
      月3日以提前終止約聘通知書，通知上訴人減薪或資遣乙
      節不爭執，則上訴人自應受此協議簡化爭點之拘束，不應
      對此不爭執事項再為爭執，是上訴人依民事訴訟法第270
      條之1第3項規定不得嗣後再行主張其係於97年12月5日收
      受被上訴人交付之提前終止約聘通知書甚明。因此，被上
      訴人既於97年12月3日預告終止勞動契約，則自97年12月3
      日起算30日（依民法第120條第2項規定，始日不算入），
      即98年1月2日，但上訴人實際離職日為97年12月31日，尚
      不足2日，但依上開說明，被上訴人應給付上訴人此2日預
      告期間之工資。至於上訴人主張被上訴人97年12月3日之
      通知書載明於97年12月15日終止勞動契約，不足預告期間
      30日，應給付其18日之預告期間工資云云，顯然將其於被
      上訴人預告終止勞動契約後，至其實際離職日，此段期間
      均不計入預告期間內，然依勞基法第16條之規定，雇主預
      告終止勞動契約，以迄勞工實際離職之日，均屬預告期間
      之範圍內，故上訴人主張尚非可採。稽上，上訴人僅得請
      求被上訴人給付不足預告期間之工資，而被上訴人預告期
      間不足部分為2日，因此，上訴人請求被上訴人給付2日不
      足預告期間之工資，應予准許，超過此部分之請求難認有
      理由，不予准許。
    3.另工資，謂勞工因工作而獲得之報酬，包括工資、薪金及
      按計時、計日、計月、計件以現金或實物等方式給付之獎
      金、津貼及其他任何名義經常性給與均屬之；平均工資，
      謂計算事由發生之當日前6個月內所得工資總額除以該期
      間之總日數所得之金額；工作未滿6個月者，謂工作期間
      所得工資總額除以工作期間之總日數所得之金額。工資按
      工作日數、時數或論件計算者，其依上述方式計算之平均
      工資，如少於該期內工資總額除以實際工作日數所得金額
      60%者，以60%計，勞基法第2條第3款、第4款定有明文。
      被上訴人就上訴人之薪資係核發至97年12月31日，有上訴
      人所提出銀行帳戶存摺交易明細、薪資表及被上訴人提出
      之薪資表附卷可佐（見原審卷第207頁、第293至第298頁
      、第306頁），依上訴人所提出之華南銀行帳戶存摺交易
      明細及97年06月、同年08月、同年10月至11月之薪資表（
      見原審卷第208頁至第210頁、第36頁）及被上訴人提出之
      薪資表（見原審卷第293頁至第298頁）互核，可知上訴人
      於97年12月31日勞動契約終止前6個月所得薪資，依勞基
      法第2條第3款規定，包括工資、薪金及按計時、計日、計
      月、計件以現金或實物等方式給付之獎金、津貼及其他任
      何名義經常性給與均屬之，另其他扣款僅為被上訴人依法
      代為扣繳或有其他情況予以扣款，仍係自上訴人之薪資中
      支出，自屬上訴人薪資之一部，於計算平均薪資時自應予
      以列入計算，則上訴人除本薪外另每月皆領取之皆勤津貼
      800元、其他津貼3,000元，均屬上訴人之工資，且依上所
      述，被上訴人自95年1月起，將上訴人薪資調降3,194元，
      以繳納其應為上訴人提撥之勞工退休基金，此部分亦應計
      入上訴人之薪資內。從而，揆諸卷附上訴人設於華南銀行
      之帳戶存摺交易明細與被上訴人提出之薪資表所示，上訴
      人自97年7月起至97年12月間止，該6個月之薪資分別為：
      97年7月份、同年8月份、同年9月份、同年11月份及同年
      12月份均為54,913元（計算式：51,719＋3,194＝54,913
      ），97年10月份54,513元（計算式：51,319＋3,194＝54,
      513），合計為329,078元，又此期間之總日數為184日，
      是上訴人之日平均工資為1,788元（計算式為：329,078÷
      184＝1,788，小數點以下四捨五入），每月以30日計，其
      月平均工資為53,640元（計算式為：1,788×30＝53,640
      ）。
    4.被上訴人應給付上訴人不足2日之預告期間工資，已如上
      述，此工資金額計為3,576元（計算式為：1,788×2＝3,5
      76）。另上訴人係自93年7月1日起至97年12月31日止任職
      於被上訴人公司，則依勞基法第17條規定，上訴人自93年
      7月1日起至94年6月30日止勞退新制實施前，其工作年資
      為1年，得請求相當於1個月平均工資之資遣費；其自94年
      7月1日起至97年12月31日止勞退新制實施後，工作年資為
      3年又6個月，依勞工退休金條例第12條第1項規定，得請
      求1.75個月平均工資之資遣費【計算式為：（3＋1/2）×
      1/2＝1.75】，而上訴人之月平均工資為53,640元，準此
      計算，上訴人得請求被上訴人給付之資遣費合計為147,51
      0元（計算式為：53,640×1＋53,640×1.75＝147,510）
      。
    (二)上訴人備位聲明第3項請求被上訴人給付任職期間被上訴
      人短發之工資，與其先位聲明請求被上訴人給付短發之工
      資部分，核屬一致，因被上訴人確有短發工資114,984元
      ，業如前述，故上訴人請求被上訴人給付短發工資114,98
      4元部分有理由，逾此部分則無理由，亦如前述說明，是
      此部分上訴人之先位聲明既有理由，備位聲明部分即無審
      酌之必要。
五、按「給付有確定期限者，債務人自期限屆滿時起，負遲延責
    任。給付無確定期限者，債務人於債權人得請求給付時，經
    其催告而未為給付，自受催告時起，負遲延責任。其經債權
    人起訴而送達訴狀，或依督促程序送達支付命令，或為其他
    相類之行為者，與催告有同一之效力。」又「遲延之債務，
    以支付金錢為標的者，債權人得請求依法定利率計算之遲延
    利息。」再「應付利息之債務，其利率未經約定，亦無法律
    可據者，週年利率為百分之五。」民法第229條第1項、第2
    項、第233條第1項前段、第203條分別定有明文。本件上訴
    人請求被上訴人給付短發之薪資114,984元與不足2日預告期
    間之工資3,576元，及自起訴狀繕本送達翌日起即98年6月7
    日起至清償日止，按法定利率年息5%計算之利息，洵屬有據
    ，應予准許。逾此部分之請求，為無理由，不予准許。至於
    被上訴人依勞動基準法施行細則第8條、勞工退休金條例第
    11條第2項、第12條第2項規定，應於兩造之勞動契約終止日
    即97年12月31日後30日內（即98年1月30日前）發給上訴人
    資遣費147,510元，惟被上訴人屆期未發給，卻辯稱：係上
    訴人不願領取云云，然被上訴人並未提出給付，亦未將已提
    出給付之事通知上訴人，或證明上訴人拒絕受領，故被上訴
    人上開所辯尚難憑採。因之，被上訴人仍應自98年1月31日
    起負遲延責任，上訴人自得請求自該日起依法定利率年息5%
    計算遲延利息，其此部分之請求為有理由，應予准許，逾此
    所為之請求，為無理由，不予准許。
六、綜上所述，上訴人先位聲明請求被上訴人給付自95年1月1日
    起至97年12月31日止，每月短發3,194元薪資用以繳納被上
    訴人應提撥之退休金共計114,984元，及備位聲明請求被上
    訴人給付不足2日預告期間之工資3,576元與資遣費147,510
    元等，均洵屬有據，應予准許；其餘上訴人先位聲明請求確
    認兩造間僱傭關係存在、請求被上訴人應按月給付薪資、追
    加請求調薪部分之薪資（即追加之訴部分）及請求被上訴人
    給付逾上開範圍之短發薪資等，與備位聲明請求逾上開範圍
    之預告期間工資、資遣費、追加請求調薪部分之薪資（即追
    加之訴部分）等，均核屬無據，不應准許，其假執行之聲請
    亦失所附麗，應併予駁回。原審本於同上見解就上開應准許
    部分為上訴人勝訴之判決，並依職權為准假執行宣告，經核
    於法並無不合，被上訴人就此部分附帶上訴意旨猶執上揭情
    詞，指摘原判決有不當之處，求予廢棄改判駁回上訴人在第
    一審之訴及其假執行之聲請，為無理由，應予駁回其附帶上
    訴。另就上開不應准許部分（除上開追加之訴部分外），原
    審為上訴人敗訴之判決，及駁回其假執行之聲請，並依被上
    訴人之聲請命供擔保為免假執行之宣告，經核認事用法並無
    違誤。上訴人就此部分上訴意旨仍執前詞而指摘原判決不當
    ，求予廢棄改判准如上訴聲明所示，為無理由，亦應予以駁
    回其上訴。再上訴人對被上訴人擴張追加請求調薪部分之薪
    資158,672元，及其中124,848元應自98年6月7日起；其餘33
    ,824元，應自本訴狀繕本送達被上訴人之翌日起，均至清償
    日止，按年息5%計算之利息，亦無理由，併應駁回。
七、本件事證已臻明確，兩造其餘攻擊、防禦方法及所為之立證
    ，經本院逐一審酌後，認與判決之結果不生影響，自無再予
    逐一審論之必要，附予敘明。
八、據上論結，本件上訴及附帶上訴均為無理由，依民事訴訟法
    第449條第1項、第78條，判決如主文。
中    華    民    國    99    年    6     月    15    日
                  民事第三庭    審判長法  官  黃崑宗
                                      法  官  蘇重信
                                      法  官  王浦傑
上為正本係照原本作成。
如對本判決上訴，須於判決送達後20日內向本院提出上訴狀，未
表明上訴理由者，應於上訴後20日內，向本院提出理由書（須附
繕本）。依法須繳納裁判費並應委任律師為訴訟代理人，始得上
訴。
中    華    民    國    99    年    6     月    17    日
                                      書記官  廖英琇
【附記】
民事訴訟法第466條之1：
(1)對於第二審判決上訴，上訴人應委任律師為訴訟代理人。但上
  訴人或其法定代理人具有律師資格者，不在此限。
(2)上訴人之配偶、三親等內之血親、二親等內之姻親，或上訴人
  為法人、中央或地方機關時，其所屬專任人員具有律師資格並
  經法院認為適當者，亦得為第三審訴訟代理人。
民事訴訟法第466條之2第1項：
  上訴人無資力委任訴訟代理人者，得依訴訟救助之規定，聲請
  第三審法院為之選任律師為其訴訟代理人。


司法院資訊處製作；財團法人民間司法改革基金會備份。
